臺灣桃園地方法院民事判決　　　　　　 95年度家訴字第173號
原　　　告　丙○○
訴訟代理人　邱奕澄律師
被　　　告　乙○○
　　　　　　　　　　　　號
上列當事人間請求請求剩餘財產分配事件，本院於民國96年3月1
日言詞辯論終結，判決如下：
    主      文
被告應給付原告新台幣貳佰壹拾伍萬元及自民國九十五年十一月
十八日起至清償日止，按年息百分之五計算之利息。
訴訟費用新台幣壹萬零玖佰元由被告負擔。
本判決於原告以新台幣柒拾貳萬元供擔保後，得假執行。
    事實及理由
一、按訴狀送達後，原告不得將原訴變更或追加他訴，但擴張應
    受判決事項之聲明者，不在此限，民事訴訟法第255條第1項
    第3款定有明文。本件原告於起訴狀請求被告給付原告新台
    幣（下同）100萬元及自起訴狀繕本送達翌日起至清償日止
    之法定遲延利息，繼於本院審理中擴張本金部分之聲明為被
    告應給付原告215萬元，此係擴張應受判決事項之聲明，合
    於前揭法文之規定，應予准許，核先敘明。
二、原告起訴主張：(一)兩造於民國73年10月14日結婚，育有二子
    ，被告於93年間離家拋妻棄子，與訴外人甲○○同居，兩造
    於94年1 月17日協議離婚，因兩造婚姻關係存續期間並未約
    定夫妻財產制，今婚姻既已解消，原告依法即得訴請剩餘財
    產分配。(二)被告於91年4 月30日購得坐落桃園縣中壢市○○
    段1126地號土地及其上門牌桃園縣中壢市○○里○○鄰○○路
    124號建物（下稱系爭不動產），惟於93年8月17日原告訴請
    離婚後未幾，即將系爭不動產以買賣名義移轉登記與訴外人
    甲○○，被告所為顯有減少原告對於剩餘財產分配之故意，
    並基於此故意而處分其婚後財產。原告婚後不但收入微薄，
    且收入幾全用於家庭生活費用，原告並無婚後財產可供列入
    剩餘財產計算，查系爭不動產之價值兩造均同意以500 萬元
    計算，而被告於兩造協議離婚時所負債務為70萬元，爰依民
    法第1030條之1規定，請求被告給付剩餘財產215萬元。並聲
    明：(一)被告應給付原告215 萬元及自起訴狀繕本送達翌日起
    至清償日止，按年息5%計算之利息。(二)原告願供擔保，請准
    宣告假執行。
三、被告則以：(一)兩造於協議離婚時，曾約定雙方無財產要求，
    亦即各自拋棄剩餘財產分配請求權，原告不得再請求分配剩
    餘財產。(二)伊係因在外積欠大筆債務，故以500 萬元之代價
    ，將系爭不動產出售予訴外人甲○○，該筆買賣價金已用於
    償還債務，於94年1 月17日兩造達成離婚協議時，伊尚有債
    務60餘萬元等語置辯。並聲明：原告之訴駁回。
四、原告主張兩造於73年10月14日結婚，於94年1 月17日協議離
    婚後，兩造於婚姻關係存續中未以契約訂立夫妻財產制，被
    告於91年4 月30日購得坐落桃園縣中壢市○○段1126地號土
    地及其上門牌桃園縣中壢市○○里○○鄰○○路124 號建物，
    嗣於93年8 月17日以買賣為由，移轉登記與訴外人甲○○等
    事實，業經原告提出戶籍謄本、離婚證書、土地及建物登記
    謄本、異動索引等件為證，並為被告所不爭執，堪信為真正
    。
五、按夫妻未以契約訂立夫妻財產制者，除本法另有規定外，以
    法定財產制，為其夫妻財產制。法定財產制關係消滅時，夫
    或妻現存之婚後財產，扣除婚姻關係存續中所負債務後，如
    有剩餘，其雙方剩餘財產之差額，應平均分配，民法第1005
    條、第1030條之1 分別定有明文。經查，本件兩造於婚姻關
    係存續中未以契約定立夫妻財產制，故以法定財產制為夫妻
    財產制，而兩造業於94年1 月17日協議離婚，是兩造之法定
    財產關係已因離婚而消滅。原告主張依民法第1030條之1第1
    項之規定，向被告請求分配剩餘財產，自屬有據。
六、被告辯稱兩造協議離婚時曾約明各自放棄剩餘財產分配請求
    權，並提出85年之離婚協議書1件為證，惟為原告所否認。
    經查，觀諸被告提出之上開離婚協議書雖有「四、男女雙方
    均無財產要求」之記載，然該協議書僅經原告簽名，未有被
    告、證人簽名，亦未經辦理離婚登記，該離婚協議尚未合法
    成立，兩造自不受該協議書之拘束。又兩造係於94年1 月17
    日簽訂離婚證書，並據以辦理離婚登記，則兩造之離婚條件
    自應以94年1月17日協議離婚時為準，查94年1月17日之離婚
    證書僅記載「立離婚證書人乙○○（以下稱男方）丙○○（
    以下稱女方），我倆婚後，現因意見相左，勢難偕老，今於
    雙方同意兩願離婚，邇後男婚女嫁，各不相干。」等語，並
    無任何有關財產分配之約定，尚難認原告已拋棄其剩餘財產
    差額之分配請求權，被告以多年前未合法成立之離婚協議書
    辯稱原告拋棄剩餘財產分配請求權，尚難憑採。
七、原告另主張被告為減少原告對於剩餘財產之分配，於93年8
    月17日將系爭不動產移轉登記與訴外人甲○○，應將系爭不
    動產追加計算，視為現存之婚後財產等語。經查，原告前於
    93年7月20日向本院訴請離婚，經本院以93年度婚字第744號
    離婚事件受理在案，嗣因兩造協議離婚而經原告於94年1 月
    19日撤回其訴，此經本院依職權調閱該離婚卷宗核閱明確，
    被告於原告提起離婚訴訟不及1 個月時間，即將系爭不動產
    移轉登記與訴外人甲○○，時間緊接，其動機非無可疑。又
    被告陳稱系爭不動產之買賣價金500 萬元之交付方式為訴外
    人甲○○在桃園縣八德市○○路之代書事務所將300 萬元現
    金1次交付，餘款200萬元則先開立本票，之後再以支票換回
    本票等語，而證人甲○○到庭證稱：伊係在桃園縣中壢市○
    ○路124號住處交付被告買賣價金，第1次先給付現金120 萬
    元，之後陸陸續續共給付現金300萬元，餘款200萬元則先開
    立本票，之後再以支票換回本票，伊交付買賣價金並未簽立
    收據等語（均見96年3月1日言詞辯論筆錄），則被告與證人
    甲○○就買賣價金交付方式、地點之陳述大相逕庭，且證人
    甲○○以現金交付300 萬元買賣價金，金額不可謂不大，因
    現金支付嗣後難以查證，衡情買受人以現金支付買賣價金時
    應會要求出賣人簽立收據，以保障自身權益，然證人甲○○
    交付原告現金300 萬元時，竟未要求被告簽立任何單據，亦
    與常情有違，所陳顯為臨訟杜譔，並不可採，則原告主張被
    告將系爭不動產移轉與訴外人甲○○，其目的在減少原告對
    於剩餘財產之分配乙節，堪信為真實。
八、按夫或妻為減少他方對於剩餘財產之分配，而於法定財產制
    關係消滅前五年內處分其婚後財產者，應將該財產追加計算
    ，視為現存之婚後財產，民法第1030條之3第1項定有明文。
    本件被告既係為減少原告對於剩餘財產之分配而處分系爭不
    動產，自應將系爭不動產追加計算，視為現存之婚後財產。
    經查，兩造均同意系爭不動產以500 萬元計算價值，且對原
    告並無婚後財產，被告於94年1 月17日婚姻關係解消時所負
    債務以70萬元計算不爭執，本件兩造婚後財產扣除婚後負債
    後之剩餘財產差額為430 萬元，平均分配結果，原告得向被
    告請求之剩餘財產差額為215 萬元。從而，原告依民法第10
    30條之1規定，請求被告給付原告215萬元及自起訴狀繕本送
    達翌日即95年11月18日起至清償日止按年息5%計算之法定遲
    延利息，為有理由，應予准許。原告陳明願供擔保以代釋明
    ，聲請宣告假執行，經核無不合，爰酌定相當擔保金額准許
    之。
九、據上論結，本件原告之訴為有理由，依民事訴訟法第78條，
    判決如主文。
中　　華　　民　　國　　96　　年　　3 　　月　　15　　日
                  家事法庭法　官　劉佩宜
以上正本係照原本作成
如對本判決上訴，須於判決送達後20日內向本院提出上訴狀
中　　華　　民　　國　　96　　年　　3 　　月　　15　　日
                          書記官　陳月桂
